最高法院刑事判決　　　　　　九十六年度台上字第六六二０號
上　訴　人　台灣高等法院台南分院檢察署檢察官
被　　　告　甲○○
　　　　　　乙○○
共　　　同
選任辯護人　吳永茂律師
　　　　　　龍毓梅律師
上列上訴人因被告等偽造文書案件，不服台灣高等法院台南分院
中華民國九十五年四月四日第二審更審判決（九十五年度上更(一)
字第八一號，起訴案號：台灣台南地方法院檢察署九十一年度偵
字第九五００號），提起上訴，本院判決如下：
    主  文
上訴駁回。
    理  由
按刑事訴訟法第三百七十七條規定：上訴於第三審法院，非以判
決違背法令為理由不得為之；是提起第三審上訴，應以原判決違
背法令為理由，係屬法定要件；如果上訴理由狀並未依據卷內訴
訟資料具體指摘原判決不適用何種法則或如何適用不當，或所指
摘原判決違法情事，顯與法律規定得為第三審上訴理由之違法情
形不相適合時，均應認其上訴為違背法律上之程式，予以駁回。
本件原判決維持第一審諭知被告甲○○、乙○○均無罪之判決，
駁回檢察官在第二審之上訴。檢察官之上訴意旨略稱：（一）告
訴人蔡偉仁於偵查中堅稱：伊並未同意甲○○代其提領保險金等
語；而乙○○於偵查中亦不否認其曾代為書寫系爭郵政簡易人壽
保險契約之滿期領款收據；原判決就此等不利於被告等之證據，
未說明不予採納之理由，僅以「告訴人投保之初與甲○○感情尚
未決裂，究以何人名義為受益人，無關宏旨」等臆測之詞，作為
判斷「當時告訴人曾有默示同意由甲○○屆期代為提領保險金，
尚非絕無可能」之依據，進而據此為有利於被告等之認定，顯違
證據法則。（二）原判決雖以證人即台南縣六甲郵局局長盧東林
於第一審證稱：「告訴人說他太太告他騷擾，所以他告甲○○這
件偽造文書，如果撤銷他就不告了」，作為認定告訴人所稱事先
並不知情，亦未曾授權被告提領等語，是否真實仍存懷疑之依據
。惟盧東林上開證述，乃意指當事人於調解期間就彼此條件之折
衝，僅能證明告訴人曾提出「事後」不再提告之條件，何能證明
告訴人「事前」已經知情﹖況且證人盧東林於第一審復證稱：「
他（指告訴人）說要我替他解決，他說他沒有領到錢，這錢應該
是我的，你怎麼讓我太太領走了」，益徵告訴人因事先不知情，
始於事後找證人盧東林理論。至於證人盧東林證稱：「（告訴人
）在寫和解書當時有說授權甲○○去領保險金」，純屬聽聞自告
訴人，是否真實，自應命證人與告訴人對質，詎原審未命該證人
與告訴人對質，即遽然採納作為有利被告等認定之依據，其採證
違背證據法則。（三）夫妻於日常家務，互為代理人，民法第一
千零三條第一項固有明文；然依該項規定，夫妻僅限於日常家務
，始互為代理人。而所謂日常家務，包括衣、食、住、行、育、
樂及醫療等一切家庭生活所必要的事項及因此所生之法律行為。
凡在前述範圍內，夫妻依法互為他方之代理人，無庸本人再以意
思表示授權。但若非家庭日常家務，除非經由他方授權外，即不
得謂夫妻間當然具有代理人身份，故夫妻之一方，對於他方之債
權為受領者，應非屬日常家務事項，除經他方特別授權，或有民
法第三百零九條第二項之情事，可視為有受領權外，不生債務清
償之效力，有最高法院著四十四年度台上字第一０六七號民事判
決可資參照。本件案發時甲○○與告訴人雖係夫妻，但保險契約
期滿領回保險金，乃保險受益人之權限（此由人壽保險事故發生
，若指定有受益人時，該保險金由受益人領取，並不列入被保險
人遺產之情形亦可得知），並非日常家務，則甲○○未得其夫即
告訴人同意，擅自以告訴人名義領取該筆保險金，自不得認係夫
妻日常生活代理行為之範疇。原判決認定：「本件未逾越夫妻日
常家務代理範疇」，與最高法院上揭見解有違，已有可議；另其
雖又認定：「甲○○領取該筆保險金以之支付小孩生活、教育費
用，無違與告訴人當初約定之目的，無生損害」，然被告等係於
民國九十年三月十九日領取該筆保險金，而甲○○於九十一年七
月十二日始將新台幣三十萬元存入兒、女蔡坤福、蔡清蜜帳戶內
，其間已相隔一年以上，再參諸被告等「事後」簽具同意書之日
期係九十一年七月一日，足見告訴人所稱：其係在（隔年）收到
扣繳憑單後始知有一筆保險金收入，於前往郵局取得該收據後始
知情；其係事後才簽同意書，嗣因甲○○未依約定，始提出告訴
等語，與上引卷證資料相符，應可採為不利於被告等之認定。況
且告訴人於九十二年二月十七日於第一審係供稱：「我當時委託
甲○○代繳（保費），我存款在中小企銀，存摺都是由他在保管
，還有勞保費都是由他代繳的」、「因為甲○○為保險營業員，
再加上當時為夫妻，故由他全權處理」、「同意書內容是我同意
的，當初是為了要讓郵局盧東林報告用的。實際上未同意被告領
取保險金。真正與被告和解的條件是被告陳（曾）同意我與孩子
見面，及將保險金匯入孩子帳戶內，被告都沒有做到」，顯見其
並未承認「甲○○有以其領取之保險金支付小孩生活、教育費用
」之事實，原判決以告訴人就上情「自承在卷」等語，認定甲○
○曾以保險金支付小孩費用之事實，進而認定其未逾越夫妻日常
家務代理行為之範疇，顯與卷證資料不符，亦屬違背證據法則等
語。
惟查：原判決依憑其調查證據之結果，認定告訴人指述甲○○提
領系爭保險金，其事前既不知情，亦未授權等語，非可採信及被
告等並無行使偽造私文書之犯罪故意，此外復查無任何積極證據
，足認被告等有公訴人所指之行使偽造私文書犯行，乃認定被告
等被訴之犯罪，尚屬不能證明，因而維持第一審諭知被告等均無
罪之判決，駁回檢察官在第二審之上訴。從形式上觀察，原判決
並無採證違背證據法則之違背法令之情形。上訴意旨（一）、（
三）均置原判決理由內已詳予說明之事項於不顧，仍執原判決已
敘明不予採納之告訴人指述，就事實審法院採證認事自由判斷職
權之合法行使，再為單純事實上爭執，俱非合法之第三審上訴理
由。又證人即台南縣六甲郵局局長盧東林於第一審係證稱：「（
問：提示和解書有何意見？）和解書的內容是在縣議員服務處寫
的，現場有我、甲○○、蔡偉仁和調解委員會委員，在寫和解書
當時有說授權甲○○去領保險金，告訴人說他太太告他騷擾，所
以他告甲○○這件偽造文書，如果撤銷他就不告了」（見第一審
卷第二五頁）；則原判決以證人盧東林上開證言，與證人即台南
縣六甲郵局業務佐郭建宏於第一審證稱：「（問：有否跟他【指
甲○○】說要本人辦理？）他說告訴人車子和人在外面，他說外
面不好停車會被拖吊」、「（問：你有否要求被告找蔡偉仁進來
？）沒有。我叫他搖下車窗，讓我看一下。甲○○要走時，我叫
他叫蔡偉仁搖下車窗，讓我看一下。辦完後請乙○○拿現金給她
」、「（問：你認識蔡偉仁嗎﹖）不認識，蔡偉仁有搖下車窗來
」（見第一審卷第二六頁），相互印證，認定：「被告甲○○、
乙○○於原審（指第一審）陳稱：告訴人有與甲○○一同前往六
甲郵局，因為不方便停車，僅由甲○○進入郵局，但告訴人有搖
下車窗讓經辦人員郭建宏核對等語，與證人郭建宏上開證述相符
」，並據之說明告訴人之指述，尚不足為不利於被告等之認定，
核屬事實審法院無違於證據法則之採證認事自由判斷職權之合法
行使，並未違法。檢察官上訴意旨（二）截取盧東林之片段證言
（即證稱：「告訴人說他太太告他騷擾，所以他告甲○○這件偽
造文書，如果撤銷他就不告了」、「他（指告訴人）說要我替他
解決，他說他沒有領到錢，這錢應該是我的，你怎麼讓我太太領
走了」部分），任指原判決採證有違證據法則，自非合法。又證
人盧東林證稱：「（告訴人）在寫和解書當時有說授權甲○○去
領保險金」，係就其親身經歷與聞之事實為陳述，非屬傳聞，自
非無證據能力。而原審審判長在審判期日，就被告等被訴之犯罪
事實為訊問前，詢問檢察官：「尚有何證據請求調查？」，復答
稱：「無」（見原審卷第三八頁、第三九頁）。檢察官上訴意旨
（二）至法律審之本院，始又另執原審未命證人盧東林與告訴人
對質云云，指摘原判決違法，顯非依據卷內資料而為主張。至於
原判決理由說明：「該筆保險金用途為支出將來小孩生活、教育
費用，而非用於夫或妻個人利益，亦據告訴人自承在卷，衡諸常
情，夫妻間就該筆保險金通常應無嚴格區分由何人領取之必要，
甲○○代其前夫即告訴人領取保險金之行為，是否逾越夫妻日常
家務代理行為之範疇，非無爭議。況甲○○領取該筆保險金以之
支付小孩生活、教育費用，無違與告訴人當初約定之目的，本無
足以生損害於公眾或他人，而六甲郵局亦無從生『管理正確性』
之損害問題」，縱令於法有違，惟除去原判決該部分理由說明，
本件仍應為被告等無罪之論斷，此既於判決結果顯無影響，依刑
事訴訟法第三百八十條規定，仍難執為提起第三審上訴之適法理
由。檢察官上訴意旨（三）另以此指摘原判決採證違背證據法則
，尚不足以辨識原判決已具備違背法令之形式要件。再者原判決
理由說明：「該筆保險金用途為支出『將來』小孩生活、教育費
用，而非用於夫或妻個人利益，亦據告訴人自承在卷」，應係指
以該筆保險金支付甲○○子女「將來」之生活及教育費用，非謂
甲○○已使用該筆保險金支應上開費用，此與告訴人於第一審陳
稱：「（問：當初投保做何用途﹖）我當時做板模比較危險，怕
出事將來給孩子一個保障」（見第一審卷第四四頁），並無明顯
牴觸。檢察官上訴意旨（三）又以此指摘原判決採證與卷內告訴
人筆錄之記載不符等語，亦非依據卷內資料而為主張。綜上所論
，本件檢察官之上訴違背法律上程式，應予駁回。
據上論結，應依刑事訴訟法第三百九十五條前段，判決如主文。
中    華    民    國  九十六  年   十一   月  二十九  日
                      最高法院刑事第十一庭
                          審判長法官  林  永  茂
                                法官  蘇  振  堂
                                法官  蕭  仰  歸
                                法官  何  菁  莪
                                法官  黃  梅  月
      本件正本證明與原本無異
                                      書  記  官
中    華    民    國  九十六  年   十二   月    六    日
                                                      Ｋ
